臺灣桃園地方法院刑事判決
111年度易字第254號
公  訴  人  臺灣桃園地方檢察署檢察官 
被      告  李尚諭



上列被告因詐欺案件，經檢察官提起公訴（110年度偵緝字第232
0號）本院判決如下：
    主  文
甲○○犯侵占罪，處有期徒刑參月，如易科罰金，以新臺幣壹仟元
折算壹日；又犯詐欺取財未遂罪，處有期徒刑貳月，如易科罰金
，以新臺幣壹仟元折算壹日。應執行有期徒刑肆月，如易科罰金
，以新臺幣壹仟元折算壹日。 
未扣案犯罪所得新臺幣參萬元沒收，於全部或一部不能沒收或不
宜執行沒收時，追徵其價額。
    事  實
一、甲○○與丙○○、江學威均為朋友關係。甲○○知丙○○有意借款，
    另江學威為當鋪從業人員，遂於民國109年3月24日，從中牽
    線讓丙○○向江學威借款，雙方約定借款本金為新臺幣（下同
    ）10萬元，每月利息7,500元，甲○○並以中間人身分向丙○○
    表示其受江學威委託收取每月利息，請丙○○將每月利息7,50
    0元匯入其名下之台北富邦商業銀行股份有限公司（下稱台
    北富邦）帳號00000000000000號帳戶，由其代為轉交，丙○○
    即聽從其指示自109年4月起陸續將每期借款利息匯入前揭帳
    戶。詎甲○○其後竟分別為下列犯行：
（一）甲○○自109年8月10日丙○○將當期借款利息7,500元匯入前
      揭帳戶後某不詳時間，即意圖為自己不法之所有，基於侵
      占之犯意，接續將丙○○自斯時起至109年11月10日止按月
      匯入之借款利息7,500元，共3萬元提領後侵占入己。
（二）嗣丙○○於109年12月間有意提前清償借款，要求甲○○提供
      江學威之聯繫方式，以便當面清償並取回擔保資料。甲○○
      其時雖無為丙○○轉交還款予江學威之真意，仍意圖為自己
      不法所有，基於詐欺取財之犯意，向丙○○佯稱其受江學威
      所託，要求丙○○將本金及當月利息共10萬7,000元匯入前
      揭帳戶云云，致丙○○一時信以為真，幸因江學威自109年8
      月起即未收受利息，遂於109年12月30日透過通訊軟體臉
      書取得丙○○之聯繫方式，並要求其支付利息，丙○○始悉受
      騙而未交付款項，甲○○因而未能得逞。
二、案經丙○○訴由桃園市政府警察局平鎮分局報告臺灣桃園地方
    檢察署檢察官偵查起訴。
    理  由
壹、程序部分：
    經查，本件下列所引用之被告以外之人於審判外之陳述，均
    未經被告甲○○爭執其證據能力，復經本院審酌上開證據資料
    製作時之情況，尚無違法取得及證明力明顯過低之瑕疵，認
    以之作為證據應屬適當，而認為前開審判外之陳述得為證據
    。
貳、實體部分：
一、訊據被告甲○○固坦承於109年3月24日從中牽線讓告訴人丙○○
    向江學威借款，雙方約定借款本金為10萬元，每月利息7,50
    0元，被告並以其中間人身分向告訴人表示受江學威委託收
    取每月利息，請告訴人將每月利息7,500元匯入前揭帳戶，
    由其代為轉交，告訴人即聽從其指示自109年4月起至109年1
    1月10日止陸續將每期借款利息匯入前揭帳戶，嗣被告未將
    同年8月至11月共4期借款利息3萬元交付江學威等情，惟矢
    口否認有何詐欺取財或侵占犯行，辯稱：我確實有受江學威
    委託代收款項，告訴人於109年8月至11月匯入的借款利息我
    也沒有詐欺或侵占，只是忘了拿給江學威，我從來沒騙告訴
    人云云，惟查：
（一）被告於109年3月24日從中牽線讓告訴人向江學威借款，雙
      方約定借款本金為10萬元，每月利息7,500元，被告並以
      其中間人身分向告訴人表示受江學威委託收取每月利息，
      請告訴人將每月利息7,500元匯入前揭帳戶，由其代為轉
      交，告訴人即聽從其指示自109年4月起至109年11月10日
      止陸續將每期借款利息匯入前揭帳戶，嗣被告未將同年8
      月至11月共4期借款利息3萬元交付江學威。其後，告訴人
      於109年12月間有意提前清償借款，要求被告提供江學威
      之聯繫方式，以便當面清償並取回擔保資料，被告即向告
      訴人表示其受江學威所託，要求告訴人將本金及當月利息
      共10萬7,000元匯入前揭帳戶，嗣因江學威自109年8月起
      即未收受利息，遂於109年12月30日透過通訊軟體臉書取
      得告訴人之聯繫方式，並要求其支付利息，告訴人始未交
      付款項等情，業據被告於本院審理時供承不諱（見本院審
      易字卷第41頁、易字卷第42頁），與證人即告訴人丙○○、
      證人江學威於警詢時之陳述互核一致（見偵字卷第27-28
      頁、第37-40頁），並有告訴人所有之中國信託商業銀行0
      00000000000號帳戶於108年1月1日至109年11月30日存款
      交易明細、被告前揭帳戶109年4月至11月之存款交易明細
      在卷可稽（見偵字卷第51-55頁、第71-74頁），上情已堪
      認定。
（二）而觀諸被告與告訴人於109年12月24日至12月29日之通訊
      軟體LINE對話紀錄，告訴人於109年12月24日向被告稱：
      「剩幾天了，要提前說我要領錢，還是給我他帳戶，我匯
      ，你在幫我拿我的資料行照什麼的？」，而被告先回覆：
      「你匯給他吧，我在幫你拿東西，最近我也沒什麼空，帳
      號一樣，我卡都還他了……」，並且又強調「就我之前給你
      那帳號」、「那是我跟他收客人錢的帳戶，寫我的名字跟
      電話。」，而後雙方就還款之確切金額及還款方式洽談後
      ，告訴人詢問：「我要趕快還，所以結清總共多少？」，
      被告回覆：「他要拿107500抱歉。」，而後告訴人於109
      年12月27日詢問約定還款時間，被告表示：「他說下禮拜
      找一天。」，嗣於109年12月29日告訴人又詢問：「再兩
      天就過十二月了，當鋪不會怎麼樣嗎？」、「我叔叔再問
      ，到時候他跟嬸嬸會幫我拿錢過去。」，翌日告訴人又詢
      問：「诶，還是我拿現金給你，什麼時候有空？」，被告
      仍表示：「只有現在1個小時而已，我等等要回台中，不
      然你就用匯的。」，此有被告與告訴人之通訊軟體LINE對
      話紀錄在卷可稽（見偵字卷第81-90頁），綜觀上述對話
      ，可見告訴人至遲於109年12月24日已向被告表示欲提前
      歸還江學威欠款之意思，被告過往縱然因生活忙碌忘記將
      告訴人匯至前揭帳戶之借款利息交付江學威，自斯時起應
      已想起上情，惟迄今被告均未交付告訴人所匯款項予江學
      威，倘被告無侵吞告訴人所匯款項之意，此等作為實非其
      所應為，凡此，已足認被告應有變易持有為所有而將告訴
      人於109年8月至11月所匯款項共3萬元侵占入己之意，被
      告辯稱僅係忘記將告訴人所匯款項交付江學威云云，顯係
      事後卸責之詞，不足採信。
（三）又查，被告既係基於易持有為所有之意思而將告訴人於10
      9年8月10日至11月10日所匯款項共3萬元侵占入己，業經
      本院認定如前，足見被告在告訴人於109年12月24日向其
      表示欲提前歸還江學威欠款，並詢問還款方式時，應已無
      為告訴人轉交還款予江學威之意，竟仍利用告訴人不知其
      所匯109年8月至11月之還款已遭被告侵吞之受欺罔狀態，
      向告訴人佯稱將為其轉交還款予江學威，請告訴人將款項
      10萬7,000元交付被告，自可認係以不實詐術向告訴人詐
      取財物，僅係江學威恰巧於109年12月30日透過通訊軟體
      臉書直接聯繫告訴人要求支付利息，告訴人方知悉係遭被
      告矇騙而未再交付財物。是被告辯稱無詐欺告訴人之意云
      云，自非可取。據此，被告係基於為自己不法所有之詐欺
      犯意向告訴人詐取10萬7,000元而不遂可堪認定。    
（四）綜上，本件事證已明，被告犯行已堪認定，應予依法論科
      。
二、論罪科刑：
（一）核被告所為，就事實欄一（一）部分，係犯刑法第335條
      第1項之侵占罪；就事實欄一（二）部分，係犯刑法第339
      條第3項、第1項之詐欺取財未遂罪。至公訴意旨雖認就事
      實欄一（一）部分，被告有向告訴人佯稱其受江學威委託
      收取每月利息並代為轉交之不實事項，告訴人方會交付財
      物，應論以刑法第339條第1項之詐欺取財罪等語。然而，
      不論被告是否確有受江學威委託向告訴人收取每月利息並
      代為轉交之事，從被告自109年4月至7月仍有將告訴人所
      匯款項交付江學威，應可見被告並非自始即欲以上揭話術
      向告訴人詐取款項，而係自109年8月10日告訴人將當期借
      款利息7,500元匯入前揭帳戶後某不詳時間，方基於為自
      己不法所有之侵占犯意，接續將告訴人自斯時起至109年1
      1月10日止按月匯入之借款利息提領後侵占入己。從而，
      公訴意旨認被告就事實欄一（一）部分所為應構成刑法第
      339條第1項詐欺取財罪，尚有未洽，然侵占與詐欺罪二者
      俱以不法手段占有領得財物，其客觀構成要件之主要事實
      雷同，二罪復同以為自己或第三人不法之所有意圖為主觀
      要件，同以他人之財物為客體，同為侵害財產法益之犯罪
      ，罪質尚無差異，其侵害性行為之內容雷同，犯罪構成要
      件亦具共通性，可認兩者之基本社會事實同一（最高法院
      110年度台上字第5850號判決同此見解），且經本院審理
      時當庭諭知變更之法條，並經檢察官及被告互為攻防，已
      無礙被告之防禦權，爰依法變更起訴法條，附此敘明。
（二）又被告陸續將告訴人於109年8月至109年11月所匯款項提
      領後侵占入己之行為，係基於單一之犯意，於密切接近之
      時間實施，且侵害同一被害人之財產法益，各行為之獨立
      性極為薄弱，依一般社會健全觀念，難以強行分開，均應
      視為數個舉動之接續施行，而論以接續犯之一罪，是公訴
      意旨認被告就事實欄一（一）部分之犯行，應予分論併罰
      ，尚屬誤會，應予指正。被告就事實欄一（二）部分業已
      著手於詐欺取財之實行，幸因告訴人即時發覺而不遂，為
      未遂犯，爰依刑法第25條第2 項之規定按既遂犯之刑減輕
      之。被告就事實欄一（一）、一（二）所示之侵占及詐欺
      取財未遂等犯行，犯意各別，行為互殊，應予分論併罰。
（三）爰以行為人之責任為基礎，審酌被告身為告訴人與江學威
      之共同友人，竟將告訴人所匯還款利息侵占入己在先，其
      後又以將為告訴人轉交全部還款予江學威之不實話術向告
      訴人詐取財物，以圖自身不法利益，後者雖未能得逞，然
      其侵占行為仍造成告訴人受有損失，雖損失尚非甚鉅，仍
      屬不該，並考量被告迄今否認犯行，且未與告訴人達成和
      解或賠償分毫財物予告訴人之犯後態度，並兼衡被告未有
      前案犯罪紀錄之素行、學經歷為高職畢業、自述家庭經濟
      狀況勉持、職業為理貨員等一切情狀，量處如主文所示之
      刑及定其應執行之刑，並均諭知易科罰金之折算標準，以
      資懲儆。
三、沒收部分：
　　被告因前揭侵占犯行而取得之不法所得3萬元，屬被告因犯
    罪所取得之財物，迄今未合法發還告訴人，應依刑法第38條
    之1 第1 項前段規定，就未扣案且尚未實際發還告訴人之犯
    罪所得3萬元宣告沒收；並適用刑法第38條之1第3項規定，
    諭知如全部或一部不能沒收或不宜執行沒收時，追徵其價額
    。
據上論斷，應依刑事訴訟法第299 條第1 項前段、第300 條（本
案採判決精簡原則，僅引述程序法條），判決如主文。
本案經檢察官乙○○提起公訴，檢察官賴怡伶、賴心怡到庭執行
職務。 
中　　華　　民　　國　　111 　年　　10　　月　　26　　日
              刑事第十七庭    審判長法  官  張明道
                                    法  官  李思緯
                                    法  官  蕭淳尹 
以上正本證明與原本無異。
如不服本判決應於收受判決後20日內向本院提出上訴書狀，並應
敘述具體理由。其未敘述上訴理由者，應於上訴期間屆滿後20日
內向本院補提理由書(均須按他造當事人之人數附繕本)「切勿逕
送上級法院」。
                                    書記官　陳韋伃
中　　華　　民　　國　　111 　年　　10　　月　　27　　日